【裁判字號】    91,聲再,8
【裁判日期】    920225
【裁判案由】    
【裁判全文】
臺灣新竹地方法院民事裁定  九十一年度聲再字第八號
    再審聲請人  乙○○
    代  理  人  陳偉民律師
    送達代收人  尤秀美
    再審相對人  甲○○
右當事人間聲請發支付命令事件，再審聲請人對於本院民國九十年二月二十一日九十
年度促字第二三一九號支付命令聲請再審，本院裁定如左：
    主      文
聲請駁回。
聲請費用由再審聲請人負擔。
    理      由
一、本件聲請再審意旨略以：
  １、相對人於民國九十年二月十四日遞狀聲請對泓鉞工程有限公司及聲請人等核發
      支付命令，主張泓鉞工程有限公司及聲請人等分別簽發票號SR0000000、
      SR0000000號，面額分別為新臺幣（下同）一百七十四萬元及一百十六萬六千
      五百元之支票二紙，屆期提示退票，依票據法第五條、第一百二十六條等發票
      人共同簽名之規定，請求連帶清償票款二百九十萬六千五百元，經本院於九十
      年二月二十一日核發九十年度促字第二三一九號支付命令，該支付命令因聲請
      人未於法定期間聲明異議而告確定。
  ２、迄今事隔一年半，聲請人忽於九十一年八月二十七日尋獲當時泓鉞工程有限公
      司之公司（以下簡稱泓鉞公司）執照影本一紙，始據以得向經濟部聲請泓鉞公
      司之歷任負責人登記資料，確知聲請人於八十七年十月十七日至八十八年四月
      二十二日任泓鉞公司之法定代理人董事，八十八年四月二十三日之後始變更負
      責人為胡志偉，而係爭支票係於到期（發票）日之前三個月，即八十八年二月
      間開立，亦即當時聲請人係以公司法人負責人之名義開立系爭公司支票，非以
      個人名義為發票人。此公司設立、變更登記事項卡，足以證明聲請人個人不屬
      票據債務人，聲請人自無須與泓鉞公司等負清償票款之連帶責任，今既發現上
      開新證據，自難甘服該確定裁定。
  ３、聲請人於九十一年八月三十日收到經濟部之公司登記事項卡後方知前述再審事
      由，爰於三十日之不變期間內，檢附上開公司登記事項卡五件，依民事訴訟法
      第五０七條規定，準用民事訴訟法第四九六條第一項第十三款發現新證據及第
      一款適用法規顯有錯誤之規定，對該確定支付命令裁定聲請再審，並聲明：(1)
      請求將本院九十年度促字第二三一九號債務人乙○○部分確定支付命令廢棄。
      (2)右開廢棄部分，相對人支付命令之聲請駁回。(3)再審程序及支付命令之聲請
      費用均由相對人負擔。
三、再審相對人則辯稱：
  １、本件聲請人以適用法規顯有錯誤及發現新證物二項事由，具狀聲請本件再審。
      然查，民訴法第四百九十六條第一項第一款所謂適用法規顯有錯誤，係指確定
      判決違背法規或現存判例解釋者而言，故當事人自收受判決正本（本件則為支
      付命令正本）之送達時，對於判決理由，有無適用法規顯有錯誤之情形，即可
      知悉。至於當事人本人對於法規之瞭解程度如何，當不能影響同法第五百條第
      一項、第二項關於三十日不變期間之起算，最高法院七十一年台再字第二一○
      號著有判例可稽；又當事人以有民訴法第四百九十六條第一項第一款適用法規
      顯有錯誤或第二款判決理由與主文顯有矛盾之情形，對本院確定判決或裁定提
      起再審之訴或聲請再審，應認此項理由於裁判送達時當事人即可知悉，故計算
      是否逾三十日之不變期間，應自裁判確定時起算，無同法第五百條第二項但書
      再審理由知悉在後之適用，最高法院六十九年二月五日、六十九年度第三次民
      事庭會議決定（二）可玆參照。次查，民訴法第四百九十六條第一項第十三款
      所謂當事人發現未經斟酌之證物或得使用該證物者，係指在前訴訟程序不知有
      該證物，現始知之，或雖知有此而不能使用，現始得使用者而言，最高法院三
      十二年上字第一二四七號著有判例可按。
  ２、本件依聲請人主張再審之前開事由，及參酌聲請人對本院九十年度促字第二三
      一九號支付命令事件提出聲明異議之事證，聲請人復於九十年三月二日已收受
      裁定正本，因此，參諸前揭判例見解及最高法院民事庭決議，聲請人至遲應在
      九十年三月二十二日確定日後三十日內依法提出，始符民訴法第五百條第一、
      二項所定三十日應遵守之不變期間之明文規定，然聲請人既於九十年三月二日
      收受本件裁定正本後，竟遲至九十一年九月五日始行提出，顯逾前揭法定三十
      日之不變期間，故，本件聲請人聲請本件再審，程序上顯屬不合，是其聲請依
      同法第五百零二條第一項規定，自應裁定駁回。
  ３、另按，聲請人固提出公司設立變更登記事項卡五份，以為主張知悉在後並發現
      未經斟酌之新證物之依據，然查，該項證物（指公司設立變更登記事項卡）於
      聲請人收受本件支付命令裁定時，早已存在，且得使用，況且，聲請人於書狀
      內亦自承：．．．伊自八十七年十月十七日至八十八年四月二十二日任泓鉞工
      程有限公司之法定代理人董事（即負責人）；因此，系爭二紙支票其上所載之
      票據債務人究係公司法人抑或聲請人個人，參以聲請人既係泓鉞工程有限公司
      之法定負責人，自無法諉為不知？況且，依票據之無因性及文義性原則，系爭
      二紙支票其上既蓋有聲請人及訴外人陳文鋒二人印章於上，依票據之文義性及
      無因性，聲請人及票據債務人陳文鋒自應負票據法第一百二十六條擔保票據支
      付之責任。
  ４、再審聲請人固提出公司設立變更登記事項卡以為主張本件新證物之依據，唯因
      公司設立及變更登記程序為屬經濟部管理國內公司行政監督事項之文件，非屬
      民訴法上之新證物，亦不足以動搖本件確定裁定，且再審原告既身為公司負責
      人，有再審原告於起訴狀內所自承之內容明白可證，因此之故，焉有可能不知
      自己公司登記事項內容究係為何？況且，本件系爭支票係再審原告親赴再審被
      告住處當場以其個人名義擔保系爭支票必定兌現無誤，如今，再於本件支付命
      令確定並進入執行程序後，方才主張前開新證物之存在並提出本件再審之訴，
      顯然為屬卸責之舉，並不足以採信。
  ５、本件聲請人具狀對本院九十年度促字第二三一九號確定執行之支付命令民事裁
      定，依民訴法第五百零七條準用規定，提起本件再審之訴，顯然俱不合法，亦
      顯無理由。故，參酌同法第五百零二條第一、二項明文，自應不經言詞辯論逕
      以裁定駁回其聲請，並聲明：(1)聲請駁回。(2)聲請程序費用由聲請人負擔。
三、按裁定已經確定，而有民事訴訟法第四百九十六條第一項或第四百九十七條之情
    形者，得準用再審程序之規定，聲請再審。又再審之聲請不合法或無理由者，法
    院應以裁定駁回之，民事訴訟法第五百零二條亦有明文。次按民事訴訟法第四百
    九十六條第一項第一款所謂適用法規顯有錯誤，係指確定判決違背法規或現存判
    例解釋者而言，故當事人自收受判決正本之送達時，對於判決理由，有無適用法
    規顯有錯誤之情形，即可知悉。至於當事人本人對於法規之瞭解程度如何，當不
    能影響同法第五百條第一項、第二項關於三十日不變期間之起算（最高法院有七
    十一年台再第二一０號判例意旨）。末按支付命令之聲請，除應表明當事人及法
    院外，衹須表明請求之標的並其數量及請求之原因、事實，以及應發支付命令之
    陳述，此觀民事訴訟法第五百十一條之規定自明。因債務人依同法第五百十六條
    對支付命令得不附理由提出異議，故債權人在督促程序就其所主張之事實毋庸舉
    證，其債權憑證之有無，與應否許可發支付命令無關。再抗告人以債權憑證有偽
    造情事為理由，對於依督促程序而發之支付命令及假執行裁定聲請再審，核與民
    事訴訟法第四百九十六條第一項第九款之規定尚有未合，最高法院亦著有六十一
    年台抗字第四０七號判例可資參照。
四、經查：
  １、民事訴訟法第四百九十六條第一項第一款部分：再審聲請人係於九十年三月二
      日收受本院九十年度促字第二三一九號支付命令，有本院送達証書可証，復為
      再審聲請人所自認，惟再審聲請人迄九十一年九月五日始聲請本件再審，亦有
      本院收文章可憑，依前揭判例說明，顯已逾三十日之不變期間，此部分聲請，
      於法不合，應予駁回。
  ２、民事訴訟法第四百九十六條第一項第十三款部分：按支付命令之聲請，聲請人
      本無須舉証，既無須舉証，則証物之有無，與應否許可發支付命令無關，因此
      並無所謂發見未經斟酌之証物或得使用該証物，如經斟酌可受較有利益之裁判
      之問題，依前開判例說明，此部分聲請亦與民事訴訟法第四百九十六條第一項
      第十三款之規定不合，本件聲請顯無再審理由，應予駁回。至於九十二年一月
      十四日修正公布之民事訴訟法第五百二十一條第二項，雖明定：「前項支付命
      令有第四百九十六條第一項之情形者，得提起再審之訴，並以原支付命令之聲
      請，視為起訴。」，惟上開新修正民事訴訟法施行法第十二條第二項明定，其
      施行日由司法院定之，茲司法院迄未公布施行日，該新修正部分尚未施行，自
      無從適用，併此敘明。
五、本件裁定之基礎已經明確，雙方其餘主張或陳述，經審酌後，於本件裁定結果並
    無影響，不再一一論列，併此敘明。
六、據上論結，依民事訴訟法第九十五條、第七十八條，裁定如主文。
中      華      民      國    九十二    年      二      月    二十五    日
                                    臺灣新竹地方法院民事第二庭
~B法      官  吳上晃
右為正本係照原本作成。
如不服本裁定，須於本裁定送達後十日內向本院提出抗告狀，抗告於臺灣高等法院，
並按他造當事人之人數附繕本。
~B法院書記官  邱明智
中      華      民      國    九十二    年      二      月    二十五    日


司法院資訊處製作；財團法人民間司法改革基金會備份。
